臺灣板橋地方法院交通事件裁定　　　94年度交聲字第1035號
原處分機關　交通部公路總局臺北區監理所
異　議　人　甲○○
上列異議人因違反道路交通管理處罰條例案件，對於交通部公路
總局臺北區監理所於94年6 月13日以北監營裁字裁40-C00000000
號所為之處分（原舉發案號：台北縣政府警察局94年2 月25日北
縣警交字第C00000000 號），聲明異議，本院裁定如下：
　      主　文
原處分撤銷。
甲○○不罰。
        理  由
一、原處分機關以：異議人即受處分人甲○○於民國（下同）94
    年2 月25日13時45分，駕駛車號503-GE號營業曳引車，行經
    臺北縣板橋市○○道路（沙崙端）476 號燈桿前，因「違反
    道路交通安全規則肇事致人死亡」違規，由臺北縣政府警察
    局板橋交通分隊以北縣警交字第C00000000 號通知單舉發，
    依道路交通管理處罰條例第61 條 第1 項第4 款之規定，裁
    處吊銷駕駛執照，並依同條例第67條第3 項規定，1 年內不
    得考領駕駛執照。
二、聲明異議意旨略以：（一）緣異議人於94年2 月25日，駕駛
    營業用貨車乙輛（車號503-GE曳引車、車號67-GA 半拖車）
    於載運貨物途中，與陳宗賢駕駛之車輛於防汛道路發生交通
    事故，陳宗賢因此交通事故而死亡。嗣異議人遭交通部公路
    總局臺北發監理所於94年6 月13日以北監營裁字裁40-C0000
    0000號裁決吊銷駕駛執照，1 年內禁考之處分。惟按道路交
    通管理處罰條例第61條第1 項第4 款之吊銷駕駛執照處分，
    以違反道路交通安全規則，因而肇事致人死亡為要件。準此
    ，主管機關為吊銷駕駛執照之處分，除肇事致人死亡之要件
    外，尚須審酌汽車駕駛人是否有違反道路交通安全規則之情
    事。本件交通事故雖發生陳宗賢死亡之結果，然而死亡結果
    並非異議人違反道路交通安全規則所致，實因陳宗賢行駛時
    因碰撞案外人許錠停放於路邊之車，倒地後復與異議人駕駛
    之車輛發生交通事故，致生死亡之結果，此觀警方之賠案處
    理紀錄可證，其上載稱「A （陳宗賢）沿防汛道路城林橋往
    浮州橋方向行駛至肇事地，A 前車頭碰撞由許錠停放於路邊
    之B 車後尾後，A 陳宗賢往左倒地後遭同向肇事C 營業曳引
    車（車號503-GE）之拖板車（車號67-G A）右後車輪輾過而
    肇事。」換言之，本件異議人既無違反道路交通規則之情事
    ，縱有發生陳宗賢死亡之結果，仍不構成道路交通管理處罰
    條例第61條第1 項第4 款之事由，主管機關據此規定而為吊
    銷異議人駕駛執照之處分，洵屬無據。而本件已由臺灣板橋
    地方法院檢察署94年度相字第304 號調查中。（二）本件主
    管機關僅因陳宗賢發生死亡之結果，即依道路交通管理處罰
    條例第61條第1 項第4 款規定，逕為吊銷異議人駕照之處分
    ，卻未審酌異議人實未違反交通安全規則，其認事用法顯有
    違誤。為此聲明異議，請求撤銷原處分等語。
三、按行為人雖非故意，但按其情節應注意，並能注意，而不注
    意者，為過失，係刑法第14條第1 項所明定。是刑法過失犯
    之成立，必需行為人按其情節有注意之義務，並且在客觀上
    能注意，而疏未注意者，始負有過失責任；再按汽車駕駛人
    依規定遵守交通規則行車時，得信賴其他汽車駕駛人亦能遵
    守交通規則，故關於他人違規行為所導致之危險，僅就可預
    見，且有充足時間可採取適當之措施以避免結果之發生時，
    負其責任，對於他人突發不可知之違規行為並無防止之義務
    （最高法院87年台非字第337 號判決可資參照）。次按犯罪
    事實應依證據認定之，無證據不得認定犯罪事實。刑事訴訟
    法第154 條第2 項定有明文。從而，法院於審理行為人違反
    「道路交通管理處罰條例」案件，當踐行完畢調查證據之程
    序後，為事實之認定時，如就原處分機關所據以認定行為人
    違規事實之證據，仍有合理之訴訟上懷疑，其證明力不能證
    明行為人確有該當於「道路交通管理處罰條例」各該處罰條
    文之構成要件事實時，且又無其他證據足以證明行為人有違
    規行為時，應依訴訟上之待證事實「倘有懷疑，則從被告之
    利益作解釋」之證據法則，作對受處分人有利之認定。
四、經查：
（一）訊據異議人於警詢及偵查時均供稱：「我車直行駛至肇事
      地點時，聽到我車右後方機車滑倒之聲音，我就馬上靠右
      邊路旁停車，我立即下車到機車倒地的地方，機車AB2-26
      2 號車比較靠近我車，2 車約離20公尺，而機車駕駛人倒
      於機車後方約乙公尺之路中間，看見機車駕駛人仰躺橫於
      路中，另又看見乙部機車HUK-251 號車倒於AB2-262 號車
      駕駛人後方約1 至2 公尺之路旁草皮上，可是沒看到HUK-
      251 號駕駛人，…」、「我所駕駛之拖板車503-GE號車後
      拖板67-GA 號有無與普重機AB2-262 號車發生碰撞時，沒
      有感覺有發生碰撞及壓到東西，只聽到機車滑倒的聲音，
      因我車車頭有壓到東西或碰撞到東西時才有感覺，而後拖
      車只有1 個心（不知如何稱呼）連結，所以有碰撞到東西
      或壓到東西都比較沒有感覺，所以我不知道也沒有感覺是
      否有與普重機AB2-262 號車及其駕駛人陳宗賢發生碰撞。
      」、「肇事前我車前方及右側均未看見對照車，所以我想
      對造車是從我車後方行駛過來。」（見94相字第304 號相
      驗卷第4-5 頁）；「當時機車從後面來，我注意不到，當
      時有下雨，要用最慢速雨刷了，地上沒積水，事發前只看
      到路邊停1 台機車，應該是許錠的，我看到路邊機車都會
      稍微往路中央，當時看後照鏡也沒見到死者機車。」等語
      明確（見94偵字15426 號偵查卷第18頁）。核與本件證人
      即同案被告許錠於警詢之供述相符，其供稱：「肇事前我
      駕車沿防汛道路（鶯歌往新莊）至肇事地時，我車因為突
      然故障熄火，於是我將車停於白線外靠近堤防。當我站立
      於路沿打電話請人協助載運故障機車，當電話尚未接通時
      我就聽到碰撞聲，當我抬頭發現我車倒於路沿草地上，又
      再次聽到碰撞聲後就是拖板車煞車發出刺耳噪音。我就發
      現有人倒在地上，但我未見碰撞經過。當時我見到的情形
      在拖板車（503-GE）與倒地人車（普重機AB2-262）和 我
      的機車（普重機HUK-251）間 無其他車輛經過。我車輛當
      時故障，我還來不及樹立任何警告標誌，剛下車就發生了
      。」等語明確（見94相字第304 號相驗卷第11頁）。徵諸
      異議人及證人2 人之供述，被害人陳宗賢所騎乘之機車應
      係先與許錠之機車發生碰撞後，才遭異議人駕駛之拖板車
      碾壓。
（二）次按卷附之現場、車損相片，證人許錠所騎乘之HUK-251
      號重型機車除車牌左下方向前凹陷外，其餘部分並無毀損
      ，而該凹陷處高約30至40公分；至被害人陳宗賢所騎乘之
      AB2-262 號重型機車前方葉子板左側、腳踏板左側均有大
      片之刮痕，前輪並有擦痕，而該車原係以左側倒地，故該
      刮擦痕應係與地面摩擦所致，且該機車倒地後曾經滑行，
      至於前輪擦痕上因無而水或塵土痕跡，故該擦痕應與本件
      車禍撞擊有關，且經測量結果，該機車之前輪高約40公分
      ；另異議人所駕駛之拖板車並無任何毀損，僅經警方在其
      後方拖車右後輪上檔泥板採得人體組織（肉屑），對照解
      剖鑑定結果亦認定被害人曾遭曳引車碾過，堪認異議人所
      駕駛之拖板車應係右後輪碾過被害人陳解賢。
（三）觀諸現場照片及道路交通事故現場圖，本件車禍發生後，
      異議人之拖板車斜停放在路邊白色實線上，右前側較右後
      側接近路緣邊線，在其車後（即車之南側，以下所稱之前
      後均為北、南側之意）約44公尺處有被害人陳宗賢之機車
      在地上，該機車後方陸續有安全帽、眼鏡、血跡散落於地
      ，在散落物後方（即南側）緊接著則為證人許錠之機車停
      放在路邊白色實線與路沿中間，再參酌證人許錠供述將車
      輛停放在路旁，因聽見碰撞聲抬頭後，發現其機車已倒在
      地上，旋即聽見拖板車有煞車聲等語，堪以推論被害人陳
      宗賢騎乘機車經過證人許錠之機車旁時即已先行發生撞擊
      ，又證人許錠之機車後方車牌既有往前凹陷痕跡，據此應
      可推論證人許錠之機車後方曾遭往前之力量撞擊，而被害
      人陳宗賢之機車前輪既有新增之擦痕，且該車輪高度與證
      人許錠機車車牌之凹痕高度相當，則證人許錠之機車後方
      顯有可以係遭被害人陳宗賢之機車前輪撞擊。
（四）由上所述，則車禍當時，異議人及證人與被害人之車輛行
      駛順序有2 種可能：1 、「證人許錠之機車停放在前，異
      議人之拖板板車與被害人之機車在後併行」，被害人機車
      因不明原因與證人機車車尾發生碰撞，導致證人機車倒於
      路沿，被害人機車往前滑行，被害人並遭拖板車碾壓。2
      、「證人之機車停放在前，被害人機車、異議人拖板車依
      需行駛在後」，被害人因發覺證人之機車停放在路旁而欲
      超越時，因不明原因撞擊證人機車，致該機車外倒於路沿
      ，被害人機車向前滑行，並遭異議人之拖板車碾壓，且因
      碾壓位置在拖車之右後輪，故可推論被害人機車撞擊證人
      機車時，異議人之拖板車車頭已通過2 機車之碰撞點。惟
      就上述2 種情形，均可認定被害人機車與證人機車相撞擊
      時，異議人之拖板車車頭業已通過該2 機車之碰撞點，始
      有可能造成異議人車輛之後方即拖車右後輪碾壓被害人，
      且該拖板車車前並無任何因與被害人機車撞擊所造成之毀
      損，從而異議人當時駕駛之拖板車車頭經過該2 機車撞擊
      點後，被害人始遭在旁之拖車車輪碾壓，則尚難認定位在
      前方車頭之駕駛人即異議人有能力注意其車輛後半部有無
      其他人、物捲入，蓋依道路交通安全規則第94條第3 項之
      規定，汽車行駛時，駕駛人應注意者為車前狀況，而難期
      駕駛人在正常行駛狀態下得顧及車後狀況；且被害人之機
      車既然與證人之機車發生擦擊後才捲入拖板車輪下，當時
      已在撞擊點之前之異議人即無法預期車後半部有其他人車
      突然捲入，此並非其未與被害人之機車保持併行間距所致
      。
（五）綜上，本件應為證人許錠在寬度僅有1.1 公尺之慢車道上
      ，停車致妨害他車即被害人車輛通行，而被害人當時亦未
      完全注意車前狀況，始造成車禍之發生。此外，復無其他
      積極證證據堪以認定異議人於駕駛拖板車時，有何應注意
      、能注意而未注意之情事，違反交通安全規則致本件車禍
      發生、被害人死亡之情形，故異議人前開所述，洵屬有據
      。從而，倘若本件交通事故係肇因於證人許錠將機車違規
      停放於路旁所致，則本件異議人縱已盡其注意義務之能事
      ，在客觀上是否可預見車後突發之狀況，是否有充足時間
      可採取適當之措施以避免本件車禍之發生，即仍有合理懷
      疑存在，復查無其他積極證據，足認異議人就本件交通事
      故有何過失，自難遽令異議人負過失責任。
（六）而本件被害人陳宗賢之屍體經臺灣板橋地方法院檢察署檢
      察官督同法醫師相驗，並會同法務部法醫研究所法醫解剖
      後，認定其係因騎乘機車，碰到路旁機車倒地，再被曳引
      車碾過致死，此有法務部法醫研究所94年醫鑑字第0379號
      鑑定書及勘驗筆錄、相驗屍體證明書附卷可稽，嗣本件經
      臺灣板橋地方法院檢察署檢察官就本件交通事故偵查後，
      認為本件過失致死案件，造成被害人陳宗賢當場死亡，證
      人許錠應負肇事責任，且並無積極證據證明本件異議人就
      本件事故發生有何過失，故就異議人所涉過失致死案件，
      為不起訴處分在案，業據本院依職權調閱該署94年度偵字
      第15426 號偵查卷（含94年相字第304 號相驗卷宗）查核
      屬實。故原處分機關未詳予審究上情，遽予裁罰，尚有未
      洽，本件異議為有理由，原處分應予撤銷，另諭知異議人
      不罰，以資適法。
五、據上論斷，應依道路交通案件處理辦法第20條，裁定如主文
    。
中    華    民    國    94    年    12    月    30    日
                  交通法庭            法  官  吳幸娥
上正本證明與原本無異。
如不服本裁定，應於送達後5日內，向本院提出抗告狀。
                                      書記官  洪惠玲
中　　華　　民　　國　　94　　年　　12　　月　　30　　日
